臺灣南投地方法院民事判決
110年度訴字第305號
原      告  黃益萱  
訴訟代理人  魏光玄律師
            陳俊良  
被      告  施漢東  
上列當事人間遷讓房屋等事件，本院於民國111年3月31日言詞辯
論終結，判決如下：
    主  文
被告應將門牌號碼南投縣○○市○○路○○○○○號房屋（即南投市○○○○
段○○○○○段○○○○號房屋暨附屬之未辦理保存登記建物即房屋稅籍
編號〇一一九〇三九九〇二八建物）遷讓返還予原告。
被告應自民國一百一十年八月三十一日起至遷讓返還第一項房屋
之日止，按月給付原告新臺幣貳仟參佰肆拾柒元。
原告其餘之訴駁回。
訴訟費用由被告負擔。
本判決第一項部分，於原告以新臺幣參拾貳萬參仟元為被告供擔
保後，得假執行；但被告如以新臺幣玖拾陸萬玖仟元為原告預供
擔保後，得免為假執行。 
    事實及理由
壹、程序事項
一、按原告於判決確定前，得撤回訴之全部或一部。但被告已為本案之言詞辯論者，應得其同意。訴之撤回應以書狀為之。但於期日，得以言詞向法院或受命法官為之。民事訴訟法第第262條第1項、第2項定有明文。經查，本件原告起訴時原將訴外人施墩土、林美蘭列為本件共同被告（見本院卷第13頁），嗣於民國111年1月18日以民事撤回起訴暨陳述意見狀，向本院聲請撤回對施墩土、林美蘭之訴訟（見本院卷第159頁）。核原告撤回之時點，施墩土、林美蘭均尚未就本案為言詞辯論，原告撤回對施墩土、林美蘭之訴訟，自無需得渠等之同意，依前揭規定，已生撤回之效力，合先敘明。
二、次按訴狀送達後，原告不得將原訴變更或追加他訴。不變更
    訴訟標的，而補充或更正事實上或法律上之陳述者，非為訴
    之變更或追加。民事訴訟法第255條第1項本文、第256條分
    別亦有明文。經查：原告起訴時原聲明：㈠請求被告等應將
    坐落於南投縣○○市○○路000○0號（詳同南投地方法院拍賣不
    動產公告標示之內容）之房屋遷讓返還予原告，並自110年8
    月31日起至遷讓日止，並按月給付原告新臺幣（下同）15,0
    00元。㈡准予宣告假執行（見本院卷第15頁）。嗣於110年12
    月2日、111年3月31日本院言詞辯論期日，迭次為聲明之變
    更，最終聲明：㈠被告應將門牌號碼南投縣○○市○○路000○0號
    （即南投市○○○○段○○○○○段000○號房屋暨附屬之未辦理保存
    登記建物即房屋稅籍編號00000000000之建物）房屋（下稱
    系爭房屋）遷讓返還予原告。㈡被告應自110年8月31日起至
    遷讓日止，並按月給付原告15,000元。㈢訴之聲明第1項願供
    擔保，請准宣告假執行（見本院卷第177頁）。核原告前開
    聲明之變更，除撤回施墩土、林美蘭部分已經准許外，其餘
    部分核屬補充及更正事實上及法律上之陳述，非為訴之變更
    或追加，依前揭規定，亦應准許。
三、本件被告經合法通知，未於言詞辯論期日到場，核無民事訴
    訟法第386條所列各款情形，爰依原告之聲請，由其一造辯
    論而為判決。
貳、實體事項
一、原告主張略以：
  ㈠原告於110年7月27日，於本院109年度司執字第16589號清償
    借款強制執行事件（下稱系爭強制執行事件）之拍賣程序，
    拍定取得系爭房屋及其坐落之南投縣○○市○○○○段○○○○○段000
    00地號土地（下稱系爭土地）。因原告就系爭房屋有收回自
    用之迫切需求，原告於拍定後即委請代理人前往系爭房屋所
    在現場，向被告告知待原告取得系爭房屋、土地之權利移轉
    證書後，除被告應按月給付原告其占用系爭房屋期間所受相
    當於租金之不當得利外，被告應於1個月内自行搬離系爭房
    屋，並繳清占用期間所積欠之水費、電費、瓦斯費、社區管
    理費等相關費用後，將系爭房屋返還予原告。嗣原告取得本
    院於110年8月13日核發之權利移轉證書，且於110年8月31日
    完成系爭房屋、土地之所有權移轉登記後，被告卻仍持續占
    用系爭房屋，迄未返還，且未給付原告其所受相當於租金之
    不當得利。
  ㈡依系爭強制執行事件之查封筆錄所載，被告固有稱系爭房屋
    為原所有權人施墩土交予其無償占有使用，惟被告所稱縱然
    屬實，亦屬其與施墩土間就系爭房屋所成立之使用借貸關係
    ，自不得以之對抗施墩土之後手即原告，被告仍係無權占有
    系爭房屋且因此受有相當於租金之不當得利。關於相當於租
    金之不當得利之計算方式，鑑於系爭房屋所處位置交通便利
    ，生活機能齊全，參照鄰近之南投縣南投市彰南路2段之房
    屋租金行情，被告無權占用系爭房屋應可獲得每月約15,000
    元之利益，爰以此作為原告請求被告給付相當於租金之不當
    得利之依據。
  ㈢爰依民法第767條、第179條規定提起本件訴訟，並聲明：如
    主文第1項所示；被告應自110年8月31日起至遷讓日止，按
    月給付原告15,000元；訴之聲明第1項願供擔保，請准宣告
    假執行。　
二、被告未於言詞辯論期日到場，亦未提出任何書狀作有利於自
    己之聲明或陳述。
三、本院之判斷：
  ㈠按因強制執行而拍定取得不動產所有權者，自領得執行法院
    所發給權利移轉證書之日起，取得該不動產所有權，此觀民
    法第759條、強制執行法第98條第1項規定即明。未辦理建物
    所有權第一次登記之建物，由出資建造人原始取得所有權，
    建造人之債權人對該建物為強制執行，經拍定人取得權利移
    轉證書時，即取得該建物之所有權，縱無法辦理所有權移轉
    登記，仍無礙於該建物所有權之取得（最高法院110年度台
    上字第131號判決意旨參照）。經查：原告主張系爭房屋前
    經系爭強制執行事件實施查封，經本院執行處將系爭房屋暫
    編定為202、202-3建號公告拍賣，原告拍定取得系爭房屋及
    坐落之系爭土地，並於110年8月13日取得本院核發之權利移
    轉證書，再於同年月31日就拍賣公告之暫定編號202建物，
    以南投縣○○市○○○○段○○○○○段000○號完成所有權移轉登記，
    拍賣公告之暫定編號202-3建號因屬增建而未辦理保存登記
    ，其仍因拍定取得系爭房屋全部，為系爭房屋之所有權人乙
    節，有系爭房屋之建物所有權狀、系爭土地之土地所有權狀
    、南投縣政府稅務局110年10月12日投稅房字第1100120441
    號函檢附之房屋稅籍證明書、系爭土地第一類謄本、系爭房
    屋第一類謄本在卷可參（本院卷第21頁、第23頁、第51頁至
    第53頁、第67頁至第69頁、第71頁至第73頁）；且經本院調
    取系爭強制執行事件卷宗核閱無訛。是原告主張其為系爭房
    屋所有權人乙節，應堪信為真實。
　㈡按當事人主張有利於己之事實者，就其事實有舉證之責任，
    民事訴訟法第277條本文定有明文。再按所有人對於無權占
    有或侵奪其所有物者，得請求返還之；對於妨害其所有權者
    ，得請求除去之，民法第767條第1項前段、中段分別定有明
    文。又以無權占有為原因，請求返還所有物之訴，被告對原
    告就其物有所有權存在之事實無爭執，而僅以非無權占有為
    抗辯者，原告於被告無權占有之事實，無舉證責任。被告應
    就其取得占有，係有正當權源之事實證明之。如不能證明，
    則應認原告之請求為有理由（最高法院72年度台上字第1552
    號判決要旨參照）。經查：
　⒈原告為系爭房屋所有權人，已屬前述；而原告主張系爭房屋
    由被告占有使用乙節，參以本院執行書記官督同執達員於10
    9年8月17日至系爭房屋實施查封時，被告已當場陳明其有占
    用系爭房屋之事實，有該次查封筆錄附於系爭強制執行事件
    卷可參；而本院函請轄區員警至系爭房屋查訪，查明被告現
    1人獨居於系爭房屋屬實，亦有南投縣政府警察局南投分局1
    10年12月12日投投警偵字第1100026851號函在卷可參（見本
    院卷第141頁至第147頁）。是原告前開主張，亦堪信為真實
    。再關於原告主張被告就系爭房屋無占有權源乙節，業經本
    院將載有原告主張及證據之民事聲請起訴狀繕本送達被告，
    被告已於相當時期受合法通知，未於言詞辯論期日到場，亦
    未就其無占有權源乙節為爭執，或就其有占有權源乙事為舉
    證，依前開說明，應堪信原告前開主張之事實為真正。
　⒉從而，被告為系爭房屋占有人，惟未具有占有權源，原告則
    為系爭房屋所有權人，已如前述。是原告依民法第767條第1
    項規定，請求被告遷讓返還系爭房屋，即屬有據。
  ㈢按無法律上原因而受利益，致他人受損害者，應返還其利益
    ，民法第179條定有明文。又依不當得利之法則請求返還不
    當得利，以無法律上之原因而受利益，致他人受有損害為其
    要件，故其得請求返還之範圍，應以對方所受之利益為度，
    非以請求人所受損害若干為準。次按城市地方房屋之租金，
    以不超過土地及其建築物申報總價年息10％為限，土地法第9
    7條第1項定有明文；依土地法施行法第25條規定，土地法第
    97條規定之土地價額係指法定地價而言；再依土地法第148
    條規定，土地所有權人依土地法所申報之地價為法定地價。
    而房屋租金之數額，除以申報總價為基礎外，尚須斟酌該房
    屋坐落之位置，工商業繁榮之程度，承租人利用房屋之經濟
    價值及所受利益等項，並與鄰地租金相比較，以為決定，並
    非必達申報總地價年息10％最高額（最高法院68年台上字第3
    071號判例參照）。經查：
　⒈原告雖以系爭房屋附近房屋租金作為本件被告占用系爭房屋
    所受有利益之參考，然原告所提出之查詢資料之房屋坐落位
    置均係位於南投縣南投市彰南路2段（見本院卷第129頁），
    與系爭房屋坐落之南投縣南投市八卦路相隔約5至6公里，有
    google地圖網頁列印資料在卷可參，則原告提供之前開資料
    已難認屬系爭房屋附近之租金行情，自難以前開資料作為被
    告受有利益之依據。
　⒉系爭房屋占用系爭土地之面積為82.45平方公尺（即第一層面
    積，計算式：41.81＋14.91＋25.73＝82.45），系爭土地於109
    年度之申報地價為1,120元等節，有南投縣○○市○○○○段○○○○○
    段000○號建物第一類謄本、202-3建號建物第二類謄本、南
    投縣南投地政事務所建物測量成果圖附於系爭強制執行事件
    卷宗，及南投縣南投地政事務所110年12月10日投地一字第1
    100007613號函檢附之系爭土地地價第一類謄本在卷可參（
    見系爭強制執行事件卷宗、本院卷第149頁至第151頁）。又
    系爭房屋之課稅現值為377,100元，亦有南投縣政府稅務局
    房屋稅籍證明書在卷可按（見本院卷第53頁）。再系爭房屋
    位於南投縣南投市八卦路，周圍有國小、商店，大眾運輸條
    件不佳，經濟發展情況普通等情，有系爭房屋之估價鑑定報
    告附於系爭強制執行事件卷可參。從而，本院審酌前開規定
    及上情，認被告占有系爭房屋應返還利益之額度，應以系爭
    房屋占用土地及其建築物申報總價年息6％計算為適當。而本
    院執行處書記官於109年8月17日就系爭房屋為查封時，被告
    有當場表明其為系爭房屋現占有人之事實，已經本院認定如
    前，是原告請求被告自110年8月31日給付相當於租金之不當
    得利乙節，即屬有據。
　⒊依計算結果，原告得請求被告自110年8月31日起至返還系爭
    房屋之日止，按月給付原告相當於租金之不當得利為2,347
    元【計算式：（82.45平方公尺1,120元＋377,100元）6％1
    2月＝2,347元，元以下四捨五入】，超過此部分之請求，則
    屬無據，不應准許。 
四、綜上所述，原告依民法第767條第1項規定，請求被告遷讓返
    還系爭房屋，為有理由，應予准許；又原告依民法第179條
    規定，請求被告自110年8月31日起至清償日止，按月給付原
    告2,347元為有理由，應予准許；逾此部分之請求，則無理
    由，應予駁回。
五、就原告請求被告返還系爭房屋予被告部分，原告陳明願供擔
    保請准宣告假執行，核無不可，爰酌定相當擔保金准許之；
    併依民事訴訟法第392條第2項規定，依職權宣告被告於預供
    擔保後，得免為假執行。　　
六、本件事證已臻明確，兩造其餘攻擊防禦及證據調查，均與本
    案之判斷不生影響，爰毋庸一一審酌論列，併此敘明。
七、訴訟費用負擔之依據：民事訴訟法第78條。　　
中　　華　　民　　國　 111　　年　　4 　　月　　21　　日
                    民事第二庭法　官  劉玉媛
以上正本係照原本作成。
如對本判決上訴，須於判決送達後20日內向本院提出上訴狀。
如委任律師提起上訴者，應一併繳納上訴審裁判費。
中　　華　　民　　國   111    年    4     月    21    日
                              書記官  陳品潔